【裁判字號】    89,上訴,321
【裁判日期】    890509
【裁判案由】    常業重利
【裁判全文】
臺灣高等法院高雄分院刑事判決                    八十九年度上訴字第三二一號
    上  訴  人
    即  被  告  丙○○
    選任辯護人  顏宏斌
右上訴人因常業重利案件，不服臺灣高雄地方法院八十八年度訴字第一五二五號中華
民國八十八年十二月二十三日第一審判決（起訴案號：臺灣高雄地方法院檢察署八十
八年度偵字第一一九號），提起上訴，本院判決如左：
      主  文
上訴駁回。
      事實及理由
一、本案經本院審理結果，認第一審判決認事、用法及量刑均無不當，應予維持，並
    引用第一審判決書記載之關於上訴人丙○○部分之事實、証据及理由如附件。
二、訊之上訴人丙○○否認重利，辯稱：我沒有放高利貸，因我撿到一個車牌，一年
    多沒繳，警察要我配合，威脅我說如果我配合的話，就不辦我云云。經查：本院
    於調查時訊問當時製作丙○○警訊筆錄之警員即證人黃財興到庭陳稱：「（問：
    當時是否在他自由意識之下訊問？）答：是」「當時有沒有對他刑求、威脅、利
    誘？）答：沒有」（見八十九年四月五日本院審判筆錄）。而證人甲○○於偵查
    、原審及本院審理中翻異前供，改稱係於民國八十六年六、七月間有向丙○○借
    三萬元，未約定利息，丙○○未放高利貸云云，核與其於警訊時所陳述：「我計
    向丙○○借『日仔會』新臺幣一萬二千元整，每三天為一期，需償還繳款一千五
    百元，為期一個月分十期，約二十五分利息。」「我是於本（十二）月十一日始
    向丙○○借『日仔會』，地點就在現查獲地。」（見八十七年十二月十八日警訊
    筆錄）不符，訊之當時為其製作警訊筆錄之警員黃財興於本院調查時陳稱：「（
    問：當時有沒有對他（甲○○）刑求、威脅、利誘？）答：沒有」「（問：筆錄
    是否都照甲○○的意思記載？）答：是的」。而證人乙○○於本院審理時亦翻異
    前供，改稱：「這是我私底下跟他借的，如果錢比較緊的話就借四、五天」、「
    他沒有算利息」、「有時候還他一千二、一千五不等，有時一千」（見八十九年
    四月五日本院訊問筆錄）等語，亦與其在警訊時之陳述：「我於八十七年十一月
    十九日在鼓山區○○路五六九號向丙○○借貸新臺幣（以下同）一萬元正，雙方
    言明每三日繳交一千二百元利息與本金，共分十次繳清，須繳一萬二千元，並簽
    立面額二萬元本票一張、本人身分證影本、契約各一張，利率為二十分。」「我
    因急用錢，須付房貸與車款，沒有借款經驗。」（見八十七年十二月十九日警訊
    筆錄）不符，訊之當時為之製作警訊筆錄之警員李崑聖於本院調查時陳稱：「（
    問：有無對之（指乙○○）刑求、威脅、利誘等？）答：沒有」「（問：筆錄是
    否都照其意思記載？）答：是」（見八十九年四月十二日本院訊問筆錄）。證人
    甲○○、乙○○於警訊之陳述既係在自由意識下所製作，自得作為證據，其事後
    翻異前詞，無非係事後迴護之詞，要無可採。此外，對於扣案之帳單一張、日曆
    帳本一本、帳單一批、電話連絡本一張、帳本總帳一本，上訴人丙○○於本院審
    理中辯稱並非其所有，惟在警訊時及偵查中則坦承為其所有（見警卷第二頁背面
    、偵查卷第十二頁背面），足証上訴人丙○○應有放高貸並以之為業情事，其所
    辯係卸責之詞，證人甲○○、乙○○事後翻異前詞，亦係事後迴護之詞，均不足
    採信，上訴人丙○○犯行已堪認定，其上訴為無型由，應予駁回。
三、據上論斷，應依刑事訴訟法第三百七十三條、第三百六十八條，判決如主文。
本案經檢察官林應華到庭執行職務。
中    華    民    國     八十九     年       五       月       九       日
                              臺灣高等法院高雄分院刑事第八庭
                                  審判長法官  郭雅美
                                        法官  洪兆隆
                                        法官  張盛喜
右正本證明與原本無異。
如不服本判決，應於判決送達後十日內向本院提出上訴狀，其未述理由者並應於提
出上訴狀後十日內向本院補提理由書（應附繕本)。
                                      書記官  鄭翠芬
中    華    民    國     八十九     年       五       月       十一     日
附錄本判決論罪之法條：
刑法第三百四十五條。
以犯前條之罪為常業者，處五年以下有期徒刑，得併科三千元以下罰金。
                                                                       Ｇ
臺灣高雄地方法院刑事判決                        八十八年度訴字第一五二五號
    公  訴  人  臺灣高雄地方法院檢察署檢察官
    被      告  丙○○  男三十五歲（民國○○○年○月○○○日生）
                        住高雄市○鎮區鎮○里鎮○街二七號
                        身分證統一編號：Ｅ一二一七二八一七號
    被      告  曹明秋  女三十六歲（民國○○○年○月○○○日生）
                        住高雄市○鎮區鎮○里鎮○街二七號
                        身分證統一編號：Ｆ二二二三四二四三號
    共      同
    選任辯護人  顏宏斌律師
右列被告等因重利案件，經檢察官提起公訴（八十七年度偵字第號），本院判決如左
：
    主  文
丙○○乘他人急迫，貸以金錢，而取得與原本顯不相當之重利為常業，累犯，處有期
徒刑肆月。
帳單壹張、日曆帳本壹本、帳單壹批、電話聯絡本壹張、帳本（總帳）壹本，均沒收
。
曹明秋無罪。
    事  實
一、丙○○曾於民國八十四年間，因違反麻醉藥品管理條例案件，經台灣桃園地方法
    院判處有期徒刑七月確定，並於八十五年六月十四日執行完畢。丙○○係位於高
    雄市○○路五六九號（該址由丙○○之兄謝景山承租，由丙○○實際使用）計程
    車休息站之負責人，亦身兼計程車司機，竟基於常業重利之犯意，在上址以俗稱
    「日仔會」之方式，兼營地下錢莊，乘同為計程車司機之乙○○、甲○○等不特
    定人急迫之際，先後於八十七年十一月十九日、同年十二月一日，分別貸以乙○○新台幣（下同）一萬元、甲○○一萬二千元，並約定以每三日一期，每期分別
    償還一千二百元、一千五百元，分十期即一個月內償還之方式清償，而取得與原
    本顯不相當每月二十分、二十五分之重利，以之為生活之資。嗣於八十七年十二
    月十八日下午十時許，在上址為警查獲，並扣得丙○○所有並供其犯罪所用之帳
    單一張、日曆帳本一本、帳單一批、電話聯絡本一張、帳本（總帳）一本等物。
二、案經高雄市政府警察局移送臺灣高雄地方法院檢察署檢察官偵查起訴。
    理  由
壹、有罪部分：
一、訊據被告丙○○對於伊有於右揭地經營計程車休息站，及有召組「日仔會」之事
    實固無異詞，惟矢口否認有何重利之犯行，辯稱：伊分別於八十七年十一月十九
    日、八十六年六、七月間，貸予乙○○、甲○○一萬二千元、三萬元，均未約定
    利息，亦未要求渠等提供任何擔保；扣案物均非伊所有云云。惟查：
（一）證人乙○○於本院調查程序中結證稱：伊於八十七年十一月十九日，在高雄市
      鼓山區○○路五六九號，向丙○○借貸一萬元，以三、四日為一期，每期還款
      一千二百元，分十期即一個月內還清等語，核與其警訊中供述之情節大致相符
      ；證人甲○○於警訊中供稱伊自八十七年十二月十一日始向丙○○借貸「日仔
      會」一萬二千元，以三日為一期，每期還款一千五百元，分十期即一個月內還
      清等語，是被告丙○○確有以「日仔會」為幌，實際經營地下錢莊業務之重利
      犯行。證人甲○○雖於偵審中翻異前詞，改稱係於八十六年六、七月間，有向
      丙○○借貸三萬元，並未約定任何利息云云，無非係事後迴護被告丙○○之詞
      ，要無可採。
（二）被告丙○○分別於八十七年十二月二日、同年月三日，在上址，邀集多為計程
      車司機之會員，由其自任會首，以三日為一期，每期會金五千元、三千元之互
      助會二會等情，業經被告丙○○自承在卷，並有互助會會單二紙附卷可稽，按
      時下社會一般人所召組之民間互助會，其每月會款多為二至三萬元，而被告丙○○所召組之上開二互助會，會員多為計程車司機，衡情以目前計程車司機每
      月收入總額觀之，計程車司機除扣除一般生活開銷及其他必要費用外，每月豈
      有能力支付高達三萬元、五萬元之會款，是被告丙○○所經營之每期會款三千
      元、五千元，俗稱「日仔會」之互助會，是否確有經營互助會之真意，或已變
      相經營「高利貸」之貸放，實啟人疑竇。
（三）如事實欄所載之扣案物，業經被告丙○○於警訊時及偵查中自承為其所有，又
      本院將被告丙○○於偵查中所庭提之上開互助會會單二紙與扣案之帳本等互核
      以觀，該等帳冊、帳單內所記載之姓名，多與該互助會會單上會員之姓名雷同
      ，且均有數字計算之記載，是該等扣案物顯係被告丙○○所有。被告丙○○辯
      稱該等扣案物非其所有，顯係卸責之詞，殊無可採。
二、按刑法上所謂「常業」，係指反覆以同種類行為為目的之社會活動之職業性犯罪
    而言，至於犯罪所得之多寡，是否恃此犯罪為唯一之謀生職業，則非所問，縱令
    兼有他職業，仍無礙於該常業犯罪之成立，此有最高法院八十五年度台上字第五
    一Ｏ號刑事判決可資參照。被告雖係計程車司機，以駕駛計程車營業謀生，惟既
    兼以貸放金錢謀生，核其所為，係犯刑法第三百四十五條之重利常業罪。查被告
    於八十四年間，因違反麻醉藥品管理條例案件，經台灣桃園地方法院判處有期徒
    刑七月確定，並於八十五年六月十四日執行完畢，其於五年以內再犯本件有期徒
    刑以上之罪，為累犯，依刑法第四十七條規定加重其刑。爰審酌被告犯罪之動機
    、手段、犯後否認犯行，態度良好等一切情事，量處如主文所示之刑。扣案之帳
    單一張、日曆帳本一本、帳單一批、電話聯絡本一張、帳本（總帳）一本，係被
    告丙○○所有，供其經營貸放金錢所用之物，爰依刑法第三十八條第一項第二款
    宣告沒收。扣案之本票三張，業經被告丙○○否認為其所有，且證人吳敏吉亦到
    院結證稱：該本票三張係伊擔任會首由會員處取得等語；另扣案之四萬九千九百
    元，為被告曹明秋（後述之）所有，並非被告丙○○所有，本院亦查無證據足以
    證明係供被告丙○○貸放金錢所用，故不予宣告沒收，附此敘明。
貳、無罪部分：
一、公訴意旨略以：引用起訴書被告曹明秋部分。
二、按犯罪事實應依證據認定之，無證據不得推定其犯罪事實；又不能證明被告犯罪
    ，應諭知無罪之判決，刑事訴訟法第一百五十四條、第三百零一條第一項定有明
    文。又認定不利於被告之事實，須依積極證據，苟積極證據不足為不利於被告事
    實之認定，即應為有利於被告之認定，更不必有何有利之證據，最高法院著有三
    十年上字第八一六號判例可參。
三、公訴人認被告曹明秋亦涉有重利之犯行，無非以證人乙○○、甲○○二人於警訊
    時，就如何向被告二人借錢及如何支付利息予被告二人，已供證綦詳，核與扣案
    魚被告丙○○身上查獲之帳單記載證人支付利息之情形相符。又被告如收取房租
    ，何以又將扣案之金錢分開折疊，亦有悖常情等情，為其論據。訊據被告曹明秋
    堅決否認有何重利之犯行，辯稱：扣案之款項，部分乃案外人沈景順承租被告房
    屋之租金及押租金等語。
四、經查，證人乙○○、甲○○於本院調查程序中結證稱：伊等係向被告丙○○借款
    及還款等語，雖證人甲○○係在將一百元之紙鈔八張交予被告曹明秋時，為警當
    場查獲，惟參已被告二人係夫妻關係，借款人因未能遇及貸款人或其他情事而無
    法將借款直接返還貸款人，而請借款人之妻代為轉交，亦屬人之常情，準此，殊
    難據此認定被告曹明秋與其夫即被告丙○○共同涉有本件重利之犯行。再者，被
    告曹明秋辯稱：在伊身上為警查獲之四萬九千九百元，係沈景順承租伊房屋所繳
    納之租金及押租金等語，檢察官於偵查中多次傳訊證人沈景順到院說明，惟其均
    未到庭，是該筆款項是否係房屋之租金及押租金，雖不得而知，然亦難遽認該筆
    款項與本件被告丙○○之犯行有直接之關連性。
五、此外，本院復查無其他積極證據足資佐證認被告曹明秋有公訴人所指訴之犯行，
    既不能證明被告曹明秋犯罪，自應諭知無罪之判決。
據上論斷，應依刑事訴訟法第二百九十九條第一項前段、第三百零一條第一項，刑法
第三百四十五條、第四十七條、第三十八條第一項第二款，罰金罰鍰提高標準條例第
一條前段，判決如主文。
本案經檢察官李靜文到庭執行職務。
中    華    民    國     八十八    年     十二      月      二十三      日
                                  臺灣高雄地方法院刑事第七庭
                                      法  官  何  悅  芳
右正本證明與原本無異。
如不服本判決，應於判決送達後十日內，向本院提出上訴狀。
                                      書記官  廖  文  瑞
中    華    民    國    八十八    年      十二    月        二十三    日
刑法第三百四十五條。
以犯前條之罪為常業者，處五年以下有期徒刑，得併科三千元以下罰金。


司法院資訊處製作；財團法人民間司法改革基金會備份。
